臺灣雲林地方法院民事判決　九十一年度簡上字第五七號
　　上　訴　人　丁○○
　　法定代理人　甲○○
　　被　上訴人　乙○○
　　　　　　　　丙○○
右當事人間請求拆屋還地事件，上訴人對於中華民國九十一年五月九日本院斗六簡易
庭八十九年度六簡字第二八六號第一審判決提起上訴，本院判決如左：
    主      文
原判決及假執行之宣告與訴訟費用負擔均廢棄。
右廢棄部分被上訴人在第一審之訴駁回。
第一、二審訴訟費用由被上訴人負擔。
    事      實
甲、上訴人方面：
  一、聲明：如主文所示。
  二、陳述：除與原審判決書所載者相同茲予引用外，補稱：
    (一)民國十八年至今，上訴人丁○○之廟宇即由斗六市深圳崙庄庄民共同出資興建
      、修繕、僱用廟祝管理，至今每年庄民每戶繳納管理費，僱用廟祝每戶新台幣
      （下同）五百元，每戶男丁出一百元，一口（女）出五十元。至八十二年成立
      管理委員會，並應主管機關要求依照寺廟登記規則為寺廟登記。係配合政府施
      政，及可免地價稅、房屋稅及所得稅。然廟之原始建築係深圳崙庄民所共資，
      所有權屬全體庄民共有。依深圳崙丁○○沿革記之記載可知，該丁○○係庄中
      信徒一同協力興建完成，建造目的，係供由不特定之信徒供奉，本質上應屬不
      特定興建之信徒全體所有。足見「丁○○」未依法取得法人資格之團體為非法
      人團體，為無權利能力社團。況「監督寺廟條例」屬命令性質，並不足以認定
      「丁○○」為權利主體之依據。蓋該條例第六條固規定，寺廟財產及法物為寺
      廟所有。在有權利能力之寺廟，當然財產、法物為其所有；但不能反解為因本
      條有關寺廟財產及法物為寺廟所有之當然規定；即推論寺廟有權利能力。本條
      之規定指有權利能力之寺廟，財產、法物為其所有，如無權利能力，豈可依此
      規定反而解釋成寺廟有權利能力。綜上所述，足徵「丁○○」為非法人團體，
      無權利能力，對深圳崙庄庄民興建之廟建築物本身，並無處分能力，被上訴人
      請求上訴人將之拆除，並無理由。
　　(二)再者，斗六市深圳崙庄庄民共同出資營建管理之村廟建物除丁○○廟外，還有
      三殿宮、福德宮及四座將爺廟等建物。七間廟同時向庄民收取每年之管理費，
      亦曾聘請被上訴人丙○○管理全部廟宇二十多年，該事實業經證人劉土欉、劉
      明堂、劉昂、劉武男、劉金定、劉欽明、劉顯宗等證實在卷，上訴人並呈「三
      殿宮廟祝交換人選會議記錄」、「斗六市久安里（深圳崙）丁款明細表」證明
      ，上訴人對系爭丁○○廟之建物不應主張有所有權。況丁○○之廟宇，重建於
      日據時代，即民國十八年。而當時「監督寺廟條例」法律效力尚不及台灣地區
      ，故當時庄民於日據時代共資所建廟宇並不能逕依上開「監督寺廟條例」中一
      條不符法理之條文規定即認定屬寺廟財產，且一概泛稱廟宇建物即寺廟所有財
      產。
    (三)本件上訴人即時因時空因素，無法舉出明確之証據，證明被上訴人之被繼承人
      劉行有將系爭土地提供興建寺廟之用，惟民國十八年丁○○廟宇重建時，被上
      訴人之被繼承人劉行為重建委員之一，積極推動廟宇蓋在伊土地上，而被上訴
      人丙○○又擔任廟祝二十多年，另被上訴人乙○○之被繼承人即其配偶劉慶容
      生前亦在上訴人管理委員會擔任常務監事之事實，依本件前土地所有權人之舉
      動及其他情事，皆足以間接推知，被上訴人及其被繼承人劉行、劉慶容等有同
      意上訴人廟宇使用系爭土地之意思，上訴人並非無權占有。
　　(四)退一步言，本件縱使　鈞院認為庄民出資所建寺廟雖屬非法人團體，但有權利
　　　能力，廟宇建物應屬上訴人所有，且有監督寺廟條例之適用；則依該條例第八
　　　條規定，廟之不動產及法物，非經所屬教會之決議，並呈請該管官署許可，不
　　　得處分或變更，因此丁○○之廟宇建物，未得所屬教會：中國佛教會台灣省雲
　　　林縣支會及主管機關：雲林縣政府之許可，上訴人亦無處分權，無法拆除寺廟
　　　建物。
  三、證據：除援用原審之立證方法外；另提出雲林縣政府寺廟登記證、台灣省雲林
      縣寺廟登記表、三殿宮廟祝交換人選會議記錄各一份、斗六市久安里（深圳崙
      ）丁款明細表四紙（以上均為影本）為證，並聲請傳訊證人劉土欉、劉明堂、
      劉昂、劉武男、劉金定、劉欽明、劉顯宗、劉卓玉枝。
乙、被上訴人方面：
  一、聲明：駁回上訴。
  二、陳述：除與原審判決書所載者相同茲予引用外，補稱：
    (一)監督寺廟條例雖在民國十八年頒布，惟仍為現行有效之法令，該條例規定，迭
      經最高法院援引適用；依司法院釋字第六五號解釋意旨，亦認定為有效法令。
    (二)依監督寺廟條例第三條，雖規定：「寺廟屬於左列各款之一者，不適用本條例
      之規定：(1)由政府機關管理者。(2)由地方公共團體管理者。(3)由私人建立並管
      理者。」，本件上訴人既自主張為「庄中信徒一同協力興建」、「不特定興建
      之信徒」等情，足見非屬某私建立，又上訴人依寺廟登記規則向雲林縣政府所
      為之寺廟登記，亦係登記為「募建」，並非私建寺廟（詳卷台灣省雲林縣存寺
      廟登記表建別欄）。故無上述私人建立之疑義。
　　(三)又監督寺廟條例第三條第二款所謂「地方公共團體」，係指依法令或習慣在一
　　　定區域內，辦理公共事務之團體而言。「深圳崙庄民」，並非在法令或習慣上
　　　辦理公共事務之團體，故上訴人主張該「寺廟由地方公共團體管理者，不適用
　　　該條例」云云，並不足採。
　　(四)凡對於寺廟有管理權之僧道，皆認為住持。故對於寺廟所有之財產及法物有管
      理權之人，雖未以住持之名稱之，而僅以管理人之名稱之，仍應認為住持。且
      寺廟之管理人或住持，其在法令上之地位相當，均應適用監督寺廟條例第六條
      第二項『非中華民國人民不得住持』之規定（內政部八三台內民字第八三七九
      二八三號函、法務部八五法律決字第二六四一一號函參照）。再，臺灣省政府
      民政廳四十九年民甲字第一八三○二號代電，亦稱：「住持係主持宗教活動；
      管理人管理寺廟房屋財產，兩者同時設置，並無重複。」（八十四年度台上字
      第二一二七號判決要旨參照）。另依監督寺廟條例之全文，皆在規範廟產之管
      理監督，從而，所謂該條例之「住持」定義，實質上係管理廟產之管理人，衡
      情，係因「監督寺廟條例」頒布之時代因素，一般尚無「管理人」之設置，故
      僅用「僧道住持」始然。本件上訴人係設有管理人，並侍奉神明，備有法器（
      詳寺廟登記表），足見係由管理人或其所委之人從事主持宗教之住持活動，故
      如另未有「住持」之登記者，則該管理人，實質上即為「住持」，不因其有無
      用住持之名稱有別。從而，本件在寺廟登記表上，雖僅載管理人而未載「住持
      」之人，惟仍無礙其為監督寺廟條例之寺廟性質。上訴人所主張其「無僧道住
      持而非該條例之寺廟」云云，亦不可採。
　　(五)另查，「人民向寺廟捐贈財產，其產權已隨贈與行為而移轉，對於該寺廟財產
　　　無權過問。」（內政部四二內民字第二二一八三號函參照）。本件上訴人之寺
　　　廟建物，係由庄民集資捐贈，產權已經移轉，各捐贈人已無權過問，依監督寺
　　　廟條例第六條規定：「寺廟財產及法物為寺廟所有」，所有權已非庄民共有，
　　　而屬寺廟所有，要無疑義；從而，上訴人主張「所有屬全體庄民共有」云云，
　　　係無可取。又「已向主管機關辦畢寺廟登記之寺廟，非無權利能力。」向為實
　　　務所採之見解。本件系爭寺廟建物，屬上訴人所有，且其亦有權利能力，自係
　　　有處分權能及義務，被上訴人依法對上訴人訴請拆除返還，係屬合法。綜合上
　　　述，上訴人之主張，係無理由，應予駁回。
  三、證據：援用原審之立證方法。
    理      由
一、按非法人之團體，設有代表人或管理人者，有當事人能力，民事訴訟法第四十條
    第三項定有明文；又該條項所謂非法人之團體設有代表人或管理人者，必須有一
    定之名稱及事務所或營業所，並有一定之目的及獨立之財產者，始足以當之，最
    高法院著有六十四年台上字第二四六一號判例可資參照；本件上訴人丁○○未辦
    理法人之登記，惟已於八十二年四月間依寺廟登記規則向雲林縣政府辦理寺廟登
    記，寺廟名稱為「丁○○」，宗教派別為道教，設有管理人，由信徒大會選舉產
    生，其寺廟所在地為「雲林縣斗六市○○里○○路九號」，並有獨立之財產者，
    此有上訴人於提出而為上訴人等所不爭之雲林縣政府寺廟登記證、寺廟登記表等
    件附於本件上訴卷內可參，是上訴人丁○○有一定之名稱，及事務所，設有管理
    人對外代表寺廟，並有一定之目的及獨立之財產，揆諸前開說明，自係非法人團
    體無疑，具有當事人能力，得為本件之訴訟當事人，合先敘明。又本件訴訟當事
    人之上訴人係「丁○○」，法定代理人則為甲○○，雖被上訴人於原審起訴時，
    誤以「丁○○管理委員會」名義提起本件訴訟，嗣則於八十九年九月四日具狀更
    正當事人名稱為「丁○○」，此亦有【民事起訴狀】及【民事更正狀】分別附於
    原審卷第三頁至第五頁、第五三、五四頁可參，因被上訴人前後訴狀之聲明及主
    張事實均相同，其更正當事人名稱為「丁○○」者，並無不合，應予准許。
二、本件被上訴人起訴主張：坐落雲林縣斗六市○○○段一○二之五地號土地（以下
    簡稱為系爭土地），為被上訴人二人所共有，應有部分各為二分之一，惟系爭土
    地內如附圖所示Ａ、Ｂ、Ｄ、Ｅ部分，面積共○．○○七六公頃土地，早年為上
    訴人無權占用蓋有丁○○廟、鐵架石棉瓦涼棚、化金爐、水井等地上物，八十二
    年四月十五日起上訴人經為寺廟登記，渠等因忌諱神明廟厝，前雖迭向上訴人請
    求拆遷返還，均不得要領，嗣於八十八年九月二十一日發生大地震，該廟建築物
    之結構，嚴重受損，時有崩塌傾倒之虞，經上訴人予以封閉，並曾將神明尊身遷
    出，被上訴人向上訴人請求拆除系爭土地上之地上物並返還土地，惟遭拒絕，爰
    本於民法第七百六十七條規定，訴請上訴人拆除地上物並返還土地，又上訴人無
    權占用被上訴人共有之土地，乃無法律上原因，依社會通常觀念係獲有相當於租
    金之利益，致被上訴人受有不能使用土地之損害，屬不當得利，上訴人自應返還
    其所受之利益，爰併予請求自起訴狀繕本送達翌日起至返還土地之日止，按系爭
    土地申報價額每平方公尺新台幣（下同）七百四十四元，總價五萬六千五百四十
    四元之百分之八計算，合為每年四千五百二十三元之損害金等語。
三、上訴人則以：系爭土地上訴人占用部分為被上訴人等共同祖先無償提供或捐獻或
    贈與或借貸作為興建丁○○之基地，且上訴人早年即以使用人之身份占有使用系
    爭土地如附圖所示部分土地興建丁○○廟作為祭祀用途，又系爭土地上之丁○○
    原建於光緒三十三年，在宣統三年倒塌，由長老劉春長、劉傳等發起重建，迄自
  　民國十八年，因將倒塌，由劉新合等發起再次重建，並成立興建委員會（委員有
    許金、劉籠、劉金水、吳銀傳、劉多生、劉教、劉行、劉水等人），此一事實有
    丁○○簡介及吳三連基金會之資料可查。因請求拆除房屋應以對房屋有事實上處
    分權者為當事人，始為適格，本件地上物之具有事實上處分權者為原始起造人即
    興建委員會，而上訴人無事實上處分權，故被上訴人應將興建丁○○之委員列為
    請求對象其當事人始適格；又宣統三年重建丁○○之長老劉春長、劉傳為本件被
    上訴人之共同祖先，民國十八年該廟再行重建時，委員劉行為被上訴人等之父親
    ，系爭土地當時是劉行所管理支配，可見當時重建丁○○時，被上訴人等之父親
    劉行再次重申同意無償提供或捐獻系爭土地之Ａ部分為重建丁○○基地之意思，
    否則現今之丁○○不會坐落在系爭土地之Ａ部分，故上訴人實係有權占用系爭土
    地，又丁○○經九二一地震震搖後，雖有部分建築受到輕微損傷，然建築物之結
    構狀況堪稱良好，並無結構嚴重受損有隨時倒塌之情形等語置辯。
四、查，系爭土地為被上訴人二人所共有，應有部分各為二分之一，系爭土地內如附
    圖所示Ａ、Ｂ、Ｄ、Ｅ部分，共○．○○七六公頃面積土地為上訴人所占用建有
    丁○○廟、廟亭、六角金爐、八卦水井等物，為兩造所不爭之事實，並有被上訴
    人於原審所提出之土地登記謄本為證，而上訴人之建物占用系爭土地如附圖所示
    Ａ、Ｂ、Ｄ、Ｅ部分，復經原審勘驗現場並囑託雲林縣斗六地政事務所測量屬實
    ，製有勘驗筆錄及複丈結果圖，此部分事實自堪認定。
五、本件被上訴人係以上訴人無權占有系爭土地如附圖所示Ａ、Ｂ、Ｄ、Ｅ部分，因
    此請求上訴人拆屋還地。上訴人則否認無權占有上開土地，辯稱：是被上訴人之
    先人無償提供或捐獻系爭土地以供建廟等語。茲就上訴人所抗辯係有權占有系爭
    土地是否有理，分述於下：
  (一)上訴人辯稱：「丁○○」創建於光緒三十三年，在宣統三年受颱風吹襲倒塌後，
    由當時之長老劉春長、劉傳等發起重建，蒙村民支助，延至民國元年，改建土角
    瓦造廟宇，迄至十八年，丁○○建築結構又因年久而將倒塌，復由劉新合等發起
    再次重建，並成立興建委員（委員有許金、劉籠、劉金水、吳銀傳、劉多生、劉
    教、劉行、劉水等人），其中委員「劉行」係被上訴人丙○○之父親，被上訴人
    乙○○（其夫為劉慶容，劉行之次子）之公公，而系爭土地又係劉行（劉行於五
    十二年七月三日死亡時，其就系爭土地應有部分為七分之六）所管理支配等情，
    有上訴人所提出附於原審卷之丁○○簡介資料乙份、系爭土地登記謄本乙份、土
    地登記簿謄本二份為證（見原審八十九年度訴字第三二九號卷第二四頁、第七一
    －八五頁），及被上訴人提出之劉行除戶謄本二份附於原審卷可稽（詳原審八十
    九年度訴字第三二九號卷第九九至一○五頁），並為被上訴人所不爭執。
  (二)上訴人又辯稱：「丁○○」自十八年建廟迄今，被上訴人乙○○之被繼承人即其
    配偶劉慶容生前曾在上訴人管理委員會擔任常務監事；另被上訴人丙○○亦曾擔
    任丁○○廟祝二十多年之事實，有上訴人提出之丁○○六十九年度第一屆第五次
    信徒大會會議紀錄（詳原審八十九年度訴字第三二九號卷第八八至九一頁）及三
    殿宮廟祝交換人選會議記錄（詳本院卷）各一份在卷可憑；並經證人劉武男、劉
    金定到庭證述屬實，且為被上訴人所不爭執。
  (三)次查，系爭土地本為訴外人劉元賀（應有部分七分之一）及劉行（應有部分七分
    之六）所共有，嗣劉元賀於五十一年三月十七日死亡，其上開應有部分（七分之
    一）乃於五十一年七月二十三日因繼承而移轉登記與訴外人劉旺陣、劉旺欉二人
    （每人應有部分為十四分之一），而劉行則於五十二年七月三日死亡，其上開應
    有部分（七分之六）乃於五十四年一月十九日因繼承移轉登記與訴外人劉慶容及
    被上訴人丙○○二人（每人應有部分為七分之三）；再劉旺陣其上開應有部分（
    十四分之一），則於七十四年六月十七日因分割繼承移轉登記與訴外人劉松樹；
    另劉慶容於八十年六月七日死亡，其上開應有部分（七分之三）又於八十年九月
    十一日因繼承移轉登記與上訴人乙○○及訴外人劉三豪、劉文正、劉美惠、劉美
    艷、劉美麗（每人應有部分十四分之一），迨至八十二年三月二十五日，劉旺欉
    、劉松樹、劉三豪、劉文正、劉美惠、劉美艷、劉美麗每人之應有部分（十四分
    之一）又以分割為由，登記為被上訴人丙○○及乙○○二人共有（每人應有部分
    二分之一）等情，有上訴人提出之系爭土地登記謄本乙份、土地登記簿謄本二份
    附於原審八十九年度訴字第三二九號卷可稽。另丁○○於劉行死亡（亡故日期為
    五十二年七月三日）前於五十年間亦曾再重修乙節，有上訴人提出之重修紀念匾
    額照片乙幀附於原審八十九年度訴字第三二九號卷第九十二頁可佐。此外，證人
    劉卓玉枝即劉行之四媳亦於九十一年七月二十六日本院行準備程序時到庭證稱：
    「我嫁到劉家的時候，廟就存在了，劉行是我公公，當時他擔任該廟委員，也同
    意蓋廟。我公公在過世前，有交代我們晚輩不要把廟地要回來，至於當初丙○○
    如何將系爭土地辦理過戶，我不清楚」等語。按證人為不可代替之證據方法，如
    果確係在場聞見待證事實，而其證述又非虛偽者，縱令證人與當事人有親屬、親
    戚或其他利害關係，其證言亦非不可採信（參照最高法院五十三年台上字第二六
    七三號判例）。查，劉卓玉枝係就其公公劉行生前敘述「丁○○」占用系爭土地
    之緣由經過情形作證，其作證之內容既為其親身經歷之事，自不能以證人係被上
    訴人之親屬，又未分得系爭土地，即否定其證言之真實性，至被上訴人縱未在場
    聽聞劉行敘說「丁○○」在系爭土地上建廟經過，亦不能推翻劉行之前曾告知劉
    卓玉枝有關其曾同意「丁○○」在系爭土地建廟之事實，被上訴人否認劉卓玉枝
    證言之真實性，自為本院所不採。
  (四)是由上開各情觀之，「丁○○」廟宇先後於十八年及五十年間，在系爭土地如附
    圖所示Ａ、Ｂ、Ｄ、Ｅ部分重建、重修時，被上訴人等之先人「劉行」，當時不
    僅知悉丁○○占用系爭土地如附圖所示Ａ、Ｂ、Ｄ、Ｅ部分，甚且劉行還擔任該
    「丁○○」廟宇興建委員，茍劉行未同意上訴人使用系爭土地建廟，衡情必當拒
    絕阻攔上訴人在系爭土地上動工興建「丁○○」，又豈會擔任該廟寺之興建委員
    ，並積極參與「丁○○」興建工作，職是劉行自係同意上訴人無償使用系爭土地
    無疑，雙方應可成立使用借貸契約至灼，是上訴人抗辯其係經被上訴人劉行之同
    意方占用系爭土地，其並非無權占有，自可採信。
  (五)末上訴人辯稱：「丁○○」廟宇經九二一大地震震搖，雖有部分建築受到輕微損
    傷，然建築物之結構狀況堪稱良好，並無被上訴人所稱建築結構嚴重受損，有隨
    時倒塌之情形乙節，有現場照片二十三幀在卷可稽（詳原審八十九年六簡字第二
    八六號案卷第一四六至一五一頁），而觀諸上揭「丁○○」廟宇照片，該廟宇建
    物其牆面雖有部分龜裂情形，然並無殘破癱塌之景像，另原審到場履勘，其結果
    亦認地上物磚牆因地震有龜裂現像而已，此有原審所製之勘驗筆錄在卷可憑。足
    徵該丁○○建物結構，尚無立即癱塌之虞至灼。是被上訴人雖主張：丁○○主體
    已因震災結構嚴重受損，非拆除無法重建，故縱使前曾有無償提供土地予上訴人
    建廟使用，但今舊建物既毀，另有新廟在庄，足認以前借用之目的已達成，或借
    用之原因消滅，被上訴自得人索回系爭土地自用等語，尚無可採。從而，「丁○○」向被上訴人之先人借用系爭土地之目的，在於建廟供鄉里居民進香膜拜神明
    ，現「丁○○」借用該土地使用之目的既尚未完畢，被上訴人自不得請求「丁○○」返還，「丁○○」之使用被上訴人土地即非無權占有。
六、按民法上之法律行為，有債權行為與物權行為，除法律有特別規定外，前者於特
    定人間發生法律上之效力，後者於以公示方法使第三人得知悉之狀態下，對任何
    第三人均發生法律上之效力。故動產以交付為公示方法，不動產以登記為公示方
    法，而以之作為權利取得喪失、變更之要件，以保護善意第三人。如其事實為第
    三人明知或可得而知，縱為債權契約，其契約內容仍非不得對第三人發生法律上
    之效力（司法院釋字第三四九號解釋文酌參）。本件系爭土地原共有人劉元賀及
    劉行二人，前於十八年既同意上訴人在系爭土地上建廟，且「丁○○」占用系爭
    土地之事實，亦為被上訴人早所明知，並於渠等繼承取得系爭土地後繼續容任上
    訴人占用系爭土地長達二十年以上，足徵渠等早已知悉上訴人有使用該基地之權
    源，是被上訴人自應承受訴外人劉行與上訴人間原來之基地使用權法律關係自明
    。綜上所述，上訴人占用系爭土地如附圖所示Ａ、Ｂ、Ｄ、Ｅ部分，尚非無權占
    有，被上訴人訴請上訴人拆除地上物返還占用之土地，尚屬無據；再者，上訴人
    既係基使用借貸關係占用系爭土地如附圖所示Ａ、Ｂ、Ｄ、Ｅ部分建廟供人膜拜
    ，則其使用系爭土地即非無法律上原因，是被上訴人基於不當得利法律關係，請
    求被上訴人給付自起訴狀繕本送達翌日起至返還土地之日止，按系爭土地申報價
    額每平方公尺七百四十四元，總價五萬六千五百四十四元之百分之八計算，合為
    每年四千五百二十三元之損害金，亦無理由，不應准許。原審未予詳查，遽為判
    決命上訴人拆除如附圖所示Ａ、Ｂ、Ｄ、Ｅ部分之地上物，並返還占用之土地予
    被上訴人，及自八十九年七月七日起至返還土地之日止按年給付被上訴人四千五
    百二十三元，尚有有洽，上訴人聲明不服，指摘原判決不當，求予廢棄改判，為
    有理由，爰由本院將之廢棄，並改判如主文第二項所示。兩造其餘攻擊防禦方法
    ，均不影響本判決之結果，爰不逐一論述。
據上論結，本件上訴為有理由，依民事訴訟法第四百三十六條之一第三項、第四百五
十條、第七十八條、第八十五條第一項前段，判決如主文。
中　　　華　　　民　　　國　　九十一　　年　　　九　　　月　　二十五　　日
　　　　　　　　　　　　　　　　　臺灣雲林地方法院民事庭
~B審判長法官　蕭守田
~B法　　　官　李明益
~B法　　　官　蔣得忠
右為正本係照原本作成。
本件不得上訴。
中　　　華　　　民　　　國　　九十一　　年　　　九　　　月　　二十六　　日
~B法院書記官　林秀娟
